【裁判字號】    96,重訴,268
【裁判日期】    970318
【裁判案由】    返還價金等
【裁判全文】
臺灣桃園地方法院民事判決             96年度重訴字第268號
原      告  乙○○
訴訟代理人  潘秀華律師
被      告  甲○○
訴訟代理人  簡長順律師
上列當事人間請求返還價金等事件，於民國97年02月19日辯論終
結，本院判決如下：
    主  文
被告應於原告將坐落桃園縣龍潭鄉○○段一一四０地號土地所有
權移轉登記予被告之同時，給付原告新台幣壹仟貳佰捌拾貳萬伍
仟元及自民國九十六年八月二十一日起至清償日止按年息百分之
五計算之利息。
訴訟費用由被告負擔。
本判決第一項於原告以新台幣肆佰貳拾柒萬伍仟元為被告供擔保
後，得假執行。被告如於假執行程序實施前，以新台幣壹仟貳佰
捌拾貳萬伍仟元為原告預供擔保後，得免為假執行。
    事  實
甲、原告方面：
壹、聲明：
一、先位聲明：
  (一)被告應給付原告新台幣（下同）12,825,000 元 ，及自起訴
    狀繕本送達翌日起至清償日止按年息百分之五計算之利息。
  (二)前項原告願供擔保，請准為假執行之宣告。
  (三)訴訟費用由被告負擔。
二、備位聲明：
  (一)被告應給付原告3,372,620 元，及自起訴狀繕本送達翌日起
    至清償日止按年息百分之五計算之利息。
  (二)前項原告願供擔保，請准為假執行之宣告。
  (三)訴訟費用由被告負擔。
貳、陳述：
一、先位聲明部分：
  (一)按「意思表示之內容有錯誤，或表意人若知其事情即不為意
    思表示者，表意人得將其意思表示撤銷之。」民法第88條定
    有明文。又「因被詐欺或被脅迫而為意思表示者，表意人得
    撤銷其意思表示。」，亦為同法第92條所明定。
  (二)查原告與被告於民國96年04月27日就被告所有之坐落桃園縣
    龍潭鄉○○段1140地號土地簽訂不動產買賣契約。被告並以
    水泥磚塊區隔其所出售之範圍，原告見其圍起之範圍頗大，
    恰符合營業之用，故系爭土地之公告現值雖僅為每平方公尺
    5,800 元，然原告卻以每平方公尺高達36,282元之價格購買
    之，並已陸續依約給付價金合計12,825,000元。
  (三)詎料原告與被告於96年05月18日上午09：OO會同桃園縣大溪
    地政事務所與龍潭鄉公所工務課人員為該筆土地鑑界時，方
    得知本件買賣土地與先前被告欲出售並圍起之土地範圍根本
    不符，且被告並刻意進行挖掘整地並以水泥磚圍起，然該圍
    起之土地範圍與地政人員測量後所標示界樁之土地範圍卻有
    相當之出入，且被告為達其出售土地之目的，竟將原先之既
    成道路在未經鄉公所合法申請變更使用情狀下，擅自破壞原
    有柏油路面並加以區隔，致原告誤以為被告以水泥磚塊圍起
    來之範圍內土地均為可使用之用地，方為高於公告現值六倍
    多之天價予以購買，設若原告知道實際可使用之土地範圍僅
    約被告圍起來區域之二分之一，就原告購買之用途（營業用
    ）考量而言，原告勢必不予以承購，是本件買賣實符合民法
    第88條之規定。故原告亦已於96年05月28日以桃園15支局第
    571 號存證信函向被告就系爭買賣意思表示之撤銷。
  (四)次查被告明知土地範圍大部分幾乎已讓道路佔用，然竟刻意
    不告知原告，並將所出售土地範圍內之既成道路，在未經鄉
    ○○○○路單位合法申請，為達其出售土地之目的，而擅自
    將道路分隔線重畫，致使道路寬度也隨之緊縮變窄，如此刻
    意隱瞞事實並用不法及不當之方式陷原告於錯誤，讓原告就
    該土地之使用目的及範圍根本無法使用，是被告之行為亦顯
    符合詐欺之要件，是原告亦得援引民法第92條之規定而為意
    思表示之撤銷，則系爭買賣契約既因意思表示之撤銷而不成
    立，是被告前已收受之12,825,000元價金自屬無法律上之原
    因而取得。是原告依民法第179 條不當得利之規定請求被告
    返還其已受領之價金，自屬於法有據。
二、備位聲明部分：
  (一)按「物之出賣人對於買受人，應擔保其物依第三百七十三條
    之規定危險移轉於買受人時無滅失或減少其價值之瑕疵，亦
    無滅失或減少其通常效用或契約預定效用之瑕疵。」、又「
    買賣因物有瑕疵，而出賣人依前五條之規定，應負擔保之責
    者，買受人得解除其契約或請求減少其價金。但依情形，解
    除契約顯失公平者，買受人僅得請求減少價金。」，民法第
    354 條第1 項、第359 條定有明文。
  (二)查系爭土地因被告之刻意隱瞞，並就既成道路之柏油路面挖
    掘而為出售標的之一部分，然此部分事實上原告根本無法為
    任何之使用，而此部分之面積約為132.2314平方公尺，而本
    件買賣每平方公尺為36,282元（註：14,250,O00392.76＝
    36,282），故就前述原告無法使用之部分，自屬物之瑕疵，
    依民法第359 條之規定，原告得請求減少價金3,372,620 元
    （36,282×132.2314＝4,797,620 ，扣除未付之尾款1,425,
    000） ，是若認原告不得為意思表示之撤銷，則依物之瑕疵
    擔保之規定，原告為本備位聲明之請求。
參、證據：提出不動產買賣契約影本一份、現場照片二張（影本
    三幀、原本二幀）及桃園15支局存證信函影本一份。
乙、被告方面：
壹、聲明：
一、原告之訴及假執行之聲請均駁回。
二、訴訟費用由原告負擔。
貳、陳述：
一、查本件土地買賣過程中被告並未施用詐術，原告亦未曾陷於
    錯誤而為意思表示之情事。又原告主張其有權撤銷本件買賣
    契約云云，被告予以否認原告所有主張。
二、原告並主張被告刻意不告知原告系爭買賣標的物幾乎已讓道
    路佔用云云，此部分之主張更與系爭買賣契約書批明事項不
    符，此請參酌本訴狀第四點說明，即可自明。
三、查本件事實為原告先是打聽到系爭土地係被告所有，而向被
    告提出購買系爭土地之要約，經被告推辭後，原告乃再央求
    第三人為介紹人再次向被告提出購買之要約，被告因其表示
    購買系爭土地之意願，最後被告才答應出售系爭土地，並因
    原告早已明知系爭土地有部分已遭佔用而充作道路，故兩造
    乃於買賣契約中特別批明「本出售土地（1140地號）有部分
    土地被馬路佔用，在此買賣過程中，買賣雙方清楚明白，其
    佔用面積不詳」。故原告主張其不知佔用面積係遭被告刻意
    不予告知，自與事實不合。況且本件買賣金額高達1425萬元
    ，原告於訂約時已知佔用面積不詳，並記載於契約書明顯之
    處，亦即被告已明明白白表示被佔用面積被告無法提供確實
    數據，依常情，原告如仍執意訂約，自應是願意自負該已形
    諸書面之風險。斷無有任何人在已知有此訊息，而竟然在事
    後才又主張不知或陷於錯誤之情形。
四、又查錯誤之意思表示依法固得撤銷，然本件系爭買賣契約已
    訂明被馬路佔用面積不詳，足以證明原告已知系爭土地確實
    有遭馬路佔用，且佔用面積於訂約時因不知曉會有多少面積
    遭佔用，故本件原告於訂立買賣契約前本即有自行調查之義
    務或於訂約時予以保留其意思表示，否則即應自負其責。更
    何況原告於起訴狀所主張之動機（即營業之用) 並未記明於
    買賣契約內，被告根本無法得知原告買賣是以其可使用面積
    多寡為要素，故原告主張其係不知事情云云，縱然屬實，亦
    顯然係原告自己之過失所致。另本件原告主張其受詐欺而為
    意思表示，其理由乃以被告刻意隱瞞並用不法及不當之方式
    陷原告於錯誤云云，此部分被告仍否認原告之主張。
五、至於原告主張本件係物之瑕疵云云，亦非有理。查本件系爭
    土地所有權之質、量並未於訂約後減少，且原告明知系爭土
    地有遭馬路佔用之事實，並將此項必然減少其使用價值列入
    其購買系爭土地之價額考慮中，自不屬物之瑕疵。況且原告
    一面要求減少價金，一面想保有所有權，則原告主張無法使
    用之價值即為買賣之價金，自屬原告想要「無償取得無法使
    用部分之所有權」之心態，更屬無理。亦即依常理，苟若系
    爭土地有無法使用之情形，依法乃應僅扣減該部分不能使用
    之利益，而非將該部分之價金全部予以扣除。
六、按本件被告否認原告有權得以撤銷買賣之意思表示，又被告
    於96年05月02日已限期催告原告付款，並因原告未付尾款乃
    於96年05月30日解除本件買賣契約，是本件被告並無不當得
    利之情事。末查本件兩造係買賣關係，退萬步言，縱然原告
    得以撤銷買賣契約之意思表示，被告亦主張同時履行抗辯，
    即原告應同時將系爭不動產移轉登記於被告才得以請求價金
    之返還。綜上所述，原告之訴並無理由，尚祈惠予判決如答
    辯之聲明。
參、證據：被告未提出證據資料。
丙、本院會同兩造並函囑桃園縣大溪地政事務所派員會勘現場。
    理  由
一、本件坐落桃園縣龍潭鄉○○段1140地號之系爭土地原為被告
    所有，兩造就系爭土地所簽訂之買賣契約已經雙方合意而成
    立生效，系爭土地所有權已經移轉予原告，原告已陸續依約
    給付價金合計12,825,000元，嗣後，原告於96年05月28日以
    桃園15支局存證信函通知被告撤銷系爭買賣契約之意思表示
    。上情所述，為兩造不爭執之事實。
二、本件兩造主要爭點端在於：（一）原告與被告簽訂買賣契約
    ，是否出於錯誤之意思表示？（二）原告得否撤銷錯誤之意
    思表示？茲分述如下：
（一）原告與被告簽訂買賣契約，是否出於錯誤之意思表示？
    按意思表示之內容有錯誤，或表意人若知其事情即不為意思
    表示者，表意人得將其意思表示撤銷之。但以其錯誤或不知
    事情，非由表意人自己之過失者為限，民法第88條第1 項定
    有明文。又當事人之資格或物之性質，若交易上認為重要者
    ，其錯誤，視為意思表示內容之錯誤，同法第88條第2 項亦
    有明文規定。經查，本件原告於訂定買賣契約時雖知悉系爭
    土地有部分土地被馬路佔用，惟被告在桃園縣龍潭鄉○○段
    1140地號之系爭土地週邊，將系爭土地外圍連同其他第三人
    所有位於同地段1140-1地號、1142地號及位於五福段87地號
    、852-2 地號、86-1地號等非屬於系爭1140地號的案外他人
    土地，亦以水泥磚塊連結圍起，而上述經被告以水泥磚塊連
    結圍起的案外土地總面積達九六．四六平方公尺，水泥磚內
    真正屬於系爭1140地號的土地，僅二三三．二六平方公尺。
    上情業經本院會同兩造及桃園縣大溪地政事務所人員至現場
    勘查並繪製有如附件（96）溪測法字095500號土地複丈成果
    圖在卷可資稽核。原告依土地現場以水泥磚塊所圍起的範圍
    、面積、形狀而誤認為被告以水泥磚塊所圍起全部範圍即為
    被告所有系爭土地之可使用範圍，嗣後經由鑑界始發現與被
    告土地所有權的實際現況竟有顯著差異，此項錯誤認識，係
    原告對於買賣標的物之性質，亦即系爭土地所可使用的實際
    範圍，在於認識上，因被告以水泥磚塊所圍起的範圍而有所
    錯誤，而本件土地交易，其性質在可使用的實際範圍方面上
    ，具有重要性，依上揭民法第88條規定之意旨，原告此項錯
    誤，應視為意思表示內容之錯誤。
（二）原告得否撤銷錯誤之意思表示？
    按意思表示之內容有錯誤，或表意人若知其事情即不為意思
    表示者，表意人得將其意思表示撤銷之，但以其錯誤或不知
    事情，非由表意人自己之過失者為限，民法第88條第1 項定
    有明文。查本件被告在桃園縣龍潭鄉○○段1140地號之系爭
    土地週邊，將系爭土地外圍連同其他第三人所有位於同地段
    1140-1地號、1142地號及位於五福段87地號、852-2 地號、
    86-1地號等非屬於系爭1140地號的案外他人土地，亦以水泥
    磚塊連結圍起，而上述經被告以水泥磚塊連結圍起的案外土
    地，總面積達九六．四六平方公尺，水泥磚內真正屬於系爭
    1140地號的土地，僅二三三．二六平方公尺。原告若知上情
    ，依常理應不可能為願意購買系爭1140地號土地的意思表示
    ，且上述越界圍樁情事，係因被告之錯誤行為所致，並非由
    原自己之過失所致，原告依上揭民法第88條規定之意旨，自
    得將其與被告簽訂系爭土地買賣契約的意思表示撤銷之。
三、次查，原告業於96年05月28日以桃園15支局存證信函撤銷系
    爭土地買賣契約的意思表示，該存證信函並合法送達至被告
    處，亦為被告所不爭執。因此，原告已經於一年的法定期間
    內為系爭土地買賣意思表示的撤銷，兩造所簽訂的系爭土地
    買賣契約即因嗣後撤銷而視為自始無效。又按，無法律上之
    原因而受利益，致他人受損害者，應返還其利益，此於民法
    第179 條亦定有明文。本件兩造買賣契約既因原告已撤銷其
    意思表示而視為自始無效，則被告前所受領之價金，即係屬
    無法律上之原因而受利益，原告自得依民法關於不當得利之
    規定請求被告返還前所交付之價金。
四、綜據上述，本件原告依民法第88條、第179 條規定請求被告
    應返還原告前已交付之買賣價金12,825,000元，及自起訴狀
    繕本送達之翌日即96年08月21日起至清償日止按年息百分之
    五計算之利息，核無不合，應予准許。惟被告既就契約解除
    或被撤銷所生之回復原狀及不當得利請求權而主張同時履行
    抗辯，此際，應類推適用民法第264 條之規定，亦即原告亦
    應同時負回復原狀之義務。從而，被告應於原告將坐落桃園
    縣龍潭鄉○○段1140地號土地所有權移轉登記予被告之同時
    ，給付原告12,825,000元及自起訴狀繕本送達之翌日即96年
    08月21日起至清償日止按年息百分之五計算之利息。
五、本件原告陳明願供擔保以代釋明，聲請宣告假執行，經核並
    無不合，爰酌定相當之擔保金額宣告之。惟被告亦陳明願供
    擔保，聲請免為假執行，亦合於法律規定，爰併諭知被告如
    於假執行程序實施前，以如主文所示金額為原告預供擔保，
    亦得免為假執行。
六、本件兩造其餘主張陳述及攻擊防禦方法，核與本件判決結果
    不生影響，無一一審究必要，附此敘明。
七、據上論結，本件原告之訴為有理由，依民事訴訟法第七十八
    條、第三百九十條第二項、第三百九十二條，判決如主文。
中    華    民    國  九十七  年    三    月    十八  日
                  民事第二庭法  官  呂仲玉
以上正本係照原本作成。
如對本判決上訴，須於判決送達後20日內向本院提出上訴狀。
中    華    民    國  九十七  年    三    月    十八  日
                            書記官  賴柏仲


司法院資訊處製作；財團法人民間司法改革基金會備份。
